---
title: Configuración para desarrollar paquetes
---

## Prepara tu sistema {#setup-prep}

Para empezar, asegurate de que tenés la última versión de R (al menos `r paste0(version$major, ".", version$minor)` que es la versión que se utiliza para generar estos materiales), y luego ejecuta el siguiente código para obtener los paquetes que necesitarás:

```{r, eval=FALSE}
install.packages(c("devtools", "roxygen2", "testthat", "knitr", "usethis"))
```

## Herramientas para construir R {#setup-tools}

Para ser plenamente capaz de construir paquetes de R a partir del código fuente, también necesitarás un compilador y algunas otras herramientas.
Esto puede no ser estrictamente necesario hasta que quieras construir paquetes que contengan código C o C++.
Especialmente si utilizás RStudio, podés saltear esto por ahora.
RStudio te avisará y te proporcionará ayuda cuando intentes hacer algo que requiera que configures tu entorno de desarrollo.
A continuación están las instrucciones según el sitema operativo que uses.

### Windows

::: importante

Si seguiste los pasos que describimos en [Preparando el entorno de trabajo](B_config_pk.qmd), ya tenés Rtools instalado!
:::

En Windows, la colección de herramientas necesarias para construir paquetes a partir del código fuente se llama Rtools.

Rtools NO es un paquete de R.
NO se instala con `install.packages()`.
En su lugar, descargalo de <https://cran.r-project.org/bin/windows/Rtools/> y ejecuta el instalador.

Durante la instalación de Rtools es posible que aparezca una ventana pidiéndote que "selecciones tareas adicionales".

- Selecciona *no* en la casilla "Editar el PATH del sistema". devtools y RStudio deberían poner Rtools en el `PATH` automáticamente cuando sea necesario.
- Selecciona la casilla "Guardar información de la versión en el registro". Debería estar seleccionada por defecto.

### macOS

Necesitas instalar las herramientas de línea de comandos de Xcode, lo que requiere que [te registres como desarrollador/a de Apple](https://developer.apple.com/programs/enroll/). No te preocupes, esto es gratuito para quien sólo desee instalar apps, como las herramientas de línea de comandos Xcode. 

A continuación, en la terminal escribí:

```shell
xcode-select --install
```

Alternativamente, puedes instalar la versión actual de [Xcode desde el Mac App Store](https://itunes.apple.com/ca/app/xcode/id497799835?mt=12).
Esto incluye una gran cantidad de cosas que no necesitas, pero ofrece la ventaja de la comodidad del App Store.

### Linux

Asegurate de haber instalado no sólo R, sino también las herramientas de desarrollo de R.
Por ejemplo, en Ubuntu (y Debian) tienes que instalar el programa `r-base-dev` con el paquete

```
sudo apt install r-base-dev
```

En Fedora y RedHat, las herramientas de desarrollo (llamadas `R-core-devel`) se instalarán automáticamente cuando instales R con `sudo dnf install R`.

## Verifica la preparación del sistema

Podés chequear que todo esté en orden con `devtools::dev_sitrep()`:

```{r, eval=FALSE}
devtools::dev_sitrep()
#> ── R ───────────────────────────────────────────────────────────────────────
#> • version: 4.1.2
#> • path: '/Library/Frameworks/R.framework/Versions/4.1/Resources/'
#> ── RStudio ─────────────────────────────────────────────────────────────────
#> • version: 2022.2.0.443
#> ── devtools ────────────────────────────────────────────────────────────────
#> • version: 2.4.3.9000
#> • devtools or its dependencies out of date:
#>   'gitcreds', 'gh'
#>   Update them with `devtools::update_packages("devtools")`
#> ── dev package ─────────────────────────────────────────────────────────────
#> • package: 'rpkgs'
#> • path: '/Users/jenny/rrr/r-pkgs/'
#> • rpkgs dependencies out of date:
#>   'gitcreds', 'generics', 'tidyselect', 'dplyr', 'tidyr', 'broom', 'gh'
#>  Update them with `devtools::install_dev_deps()`
```

Si te indica que algo está desactualizado, te recomendamos que hagas las actualizaciones. En particular si no tenés la última versión de R pero difiere solo en el último número de la versión (por ejemplo tenés 4.4.0 y la última versión es 4.4.1), entonces no es impresindible actualizarlo.



