---
title: "Ejercicios de dplyr"
---

Este archivo incluye ejercicios para practicar como manipular datos usando dplyr. Es importante que guardes este archivo en el proyecto de RStudio que usas durante las clases.  
Seguiremos trabajando con los datos de pingüinos. 

Siempre arrancamos cargando las librerías que vamos a usar. Completá el código y corré el bloque de código para comenzar. 

```{r}
# Cargá las librerias necesarias en este bloque de código

library(______)
library(______)

```

Es momento de leer los datos de pingüinos (si, también hay que practicar leer datos). 

```{r}
# Lectura de datos de pinguinos
pinguinos <- __________________________
```


## Filtrando datos

Completá el código y correlo para verificar el resultado. 

¿Cuántos pingüinos tienen aletas de más de 225 mm? 

```{r}
pinguinos |> 
  filter(____________________)
```

¿Algún pingüino tiene un pico de exactamente 40.9 mm?

```{r}

```

¿Cuántos pingüinos hembra hay en la especie Papúa? 

```{r}

```

## Resumiendo los datos

¿Cuántos pingüinos hay en cada isla?

```{r}
pinguinos |> 
  group_by(_______) |> 
  summarise(______)
```

¿Todas las especies viven en las mismas islas?

```{r}

```

¿Cuánto pesa el pinguino más liviano y el más pesado de cada especie?

```{r}

```

## Transformando variables

Calculá la relación entre el alto y el largo del pico (alto_pico_mm/largo_pico_mm)

```{r}
pinguinos |> 
  mutate(__________)
```
Transformá todas las variables de mm a cm. 

```{r}

```

