---
title: "Ejercicios de visualización de datos"
---

En este archivo vas a encontrar ejercicios para practicar cómo hacer gráficos con `ggplot2`.
En este caso vamos a usar datos que forman parte de un paquete llamado `datos`. 
De hecho este paquete tiene muchas bases de datos en español. 
Antes de empezar a trabajar recordá instalar este nuevo paquete y el paquete `lubridate` desde la consola.

```{r}
# Cargá ggplot2 y dplyr


clima <- datos::clima #esta es otra manera de acceder a las funciones y datos de un paquete
```

Esta base de datos tiene datos de distintas variables meterológicas en 3 aeropuertos (en la columna origen) a lo largo de un año. 
Revisa que columnas incluyen y como se llaman en el siguiente bloque de código.

```{r}

```

Habrás notado que no hay una única columna con la fecha y la hora, está separada en varias columnas, vamos a crear esta columna con `mutate()` y la función `make_datetime()` de lubridate.

```{r}
clima <- clima |> 
  mutate(fecha_hora = lubridate::make_datetime(anio, mes, dia, hora))
```
¿Cómo es la relación entre el punto de rocio (a que temperatura el vapor de agua se condensa) y la humedad? 

```{r}
ggplot(clima, aes(________, _________)) +
  geom_point()
```

Sumá un suavizado para visuzalizar mejor la relación. Usá el método lm.

```{r}
ggplot(clima, aes(________, _________)) +
  geom_point() +
  _______________
```

Veamos ahora como cambia la temperatura a lo largo del año parada estación. El gráfico resultante debería tener el tiempo en el eje x y mostrar 3 lineas de distinto color, una para cada estación.

¿En qué parte del mundo están estos aeropuertos?

```{r}

```

